臺灣臺中地方法院刑事判決　　　　　　　　　　　　　九十三年度訴緝字第九一號
　　公　訴　人　臺灣臺中地方法院檢察署檢察官
　　被　　　告　甲○○
右列被告因偽造文書等案件，經檢察官提起公訴（九十二年度偵字第一二三一九號）
，本院判決如左：
    主  文
甲○○共同行使偽造公文書，足以生損害於公眾及他人，處有期徒刑壹年貳月，緩刑
肆年。扣案偽造之「中華民國軍人身分證」壹張（含照片壹張）、偽造之「軍中服役
薪資單」陸張、變造之郵政存簿儲金簿壹本、備忘錄貳張、現金新臺幣伍佰元紙鈔壹
張及「甲○○」印章壹枚，均沒收。
    事  實
一、甲○○與王清賢（已先行審結）為朋友關係，王清賢並與綽號「兄仔」（臺語）
    真實姓名年籍不詳之成年男子為舊識。緣甲○○於民國九十二年五月下旬某日，
    因缺錢花用而與王清賢及「兄仔」共同基於行使偽造、變造後列文書及意圖為自
    己不法所有之犯意聯絡，共謀以偽造、變造後列文書持向銀行申請信用貸款之方
    式，向銀行詐取現金花用，並約定得款之後，由甲○○分取其中新臺幣（下同）
    七萬元，其餘五十三萬元則歸王清賢與「兄仔」取得。三人議定之後，即先由甲
    ○○在臺中縣沙鹿鎮○○道上某處，提供其國民身分證一張、印章一枚及「臺中
    龍井郵局、帳號為00000000000000000號「郵政存簿儲金簿」
    一本等資料予「兄仔」，再於同年六月四日由「兄仔」提供軍服一套並帶領甲○
    ○前往臺中縣沙鹿鎮某照相館，由甲○○穿著軍裝拍攝照片。隨後，即推由「兄
    仔」依上開資料，偽造足以表徵甲○○任職軍中、性質屬於特種文書之「中華民
    國軍人身分證」一張（含甲○○照片一張）；及偽造足以表徵甲○○自九十一年
    十二月份起至九十二年五月份止均有連續支領國軍薪資（應領薪資額均為四萬九
    千零八十元）、性質屬於公文書之軍中服役薪資單六張；並將甲○○所交付性質
    屬於私文書之前開「郵政存簿儲金簿」內頁之交易往來明細金額加以竄改變造。
    嗣於九十二年六月十二日，渠二人即將填妥甲○○個人年籍資料、偽稱甲○○服
    役於「陸軍步兵九九八旅」、擔任「中尉」職務、聯絡人為「紀清賢」等不實事
    項並經甲○○簽名蓋章之「板信商業銀行信用保險消費性貸款申請書」一份，連
    同上開偽造、變造完成之文書，以傳真方式，傳至位於臺中市○○路○段五五六
    號之板信商業銀行，藉詞申請辦理信用貸款，欲向該銀行詐騙信用貸款六十萬元
    。旋「兄仔」復於九十二年六月十六日上午七時許，約甲○○於同日上午九時許
    在臺中市○○路與中港路口見面，「兄仔」並連絡王清賢帶同甲○○於上述約定
    時間、地點一同會合，配合甲○○辦理對保手續。俟王清賢、甲○○及「兄仔」
    於上述約定時地會合後，「兄仔」即將上開偽造之軍人身分證一張、軍中服役薪
    資單六張及變造之郵局存摺一本均交予王清賢，再由王清賢當場轉交予甲○○。
    王清賢與甲○○隨即為共同辦理對保手續，欺瞞銀行對保人員，而一同搭乘計程
    車至上址板信商業銀行，於同日上午九時三十分許，由甲○○負責持其所有之印
    章一枚、上開偽造之「中華民國軍人身分證」一張（含甲○○照片一張）、偽造
    之軍中服役薪資單六張及變造之「郵政存簿儲金簿」一本，進入該銀行二樓將該
    等偽造、變造之資料同時交予該銀行負責辦理對保之人員審核，以辦理對保手續
    ，而行使該等偽造、變造之文書，足以生損害於國防部對於職業軍人身份管理之
    正確性、製作「軍中服役薪資單」之正確性、郵政機關對於上開「郵政存簿儲金
    簿」交易往來明細金額登載之正確性，並足生損害於板信商業銀行對於准駁信用
    貸款之正確性，甲○○且為在板信商業銀行開戶以取得貸款，而至銀行外向王清
    賢拿取五百元紙鈔一張，再進入銀行內辦理申請開戶。同時，王清賢則負責持內
    容記載不實之「紀清賢」、「王清賢」、「林清賢」等身分資料之備忘錄一張，
    坐在計程車內等候佯稱為上開貸款申請書聯絡人「紀清賢」，以配合甲○○辦理
    對保。旋因板信商業銀行徵信人員早於收到不實之甲○○傳真資料時即察覺有異
    ，乃於甲○○進入該銀行對保後即時向警報案，經警於同日上午十時三十分許趕
    至該銀行向甲○○查證，確認甲○○所持為不實之證件後，先逮捕甲○○並當場
    在甲○○身上扣得記載不實之甲○○服役資料之備忘錄一張及查扣上述偽造之「
    中華民國軍人身分證」一張（含甲○○照片一張）、偽造之軍中服役薪資單六張
    及變造之「郵政存簿儲金簿」一本與現金五百元紙鈔一張，再經警至該銀行外逮
    捕王清賢，並在王清賢身上扣得前述記載不實之「紀清賢」、「王清賢」、「林
    清賢」等身分資料之備忘錄一張，而查獲上情，王清賢、甲○○及「兄仔」三人
    始未詐財得逞。
三、案經臺中市警察局第四分局報告臺灣臺中地方法院檢察署檢察官偵查起訴。
    理  由
一、右揭事實，業據被告甲○○於警詢及偵審中坦承不諱，核與被告王清賢於警詢及
    偵查中所供：伊與「兄仔」較為熟識，甲○○則僅係見過「兄仔」，甲○○因缺
    錢想辦理貸款且無行動電話，乃以其行動電話為聯絡工具，「兄仔」與甲○○聯
    絡均係透過伊，甲○○所持偽造、變造之軍人身分證、軍人薪資單及郵局存摺等
    資料均係由伊轉交予甲○○，伊也知道甲○○使用該等不實資料係要辦理假貸款
    等語；於九十二年六月十六日本院法官訊問時所供：「．．我也知道他（即甲○
    ○）要辦貸款的事，證件也是對方今天才給我們。」等語（見本院九十二年度聲
    羈字第三五三號刑事卷）；及於審理中所供：甲○○表示如有人打電話詢問，要
    伊依照上開備忘錄所載資料答覆等語相符，並經證人即板信商業銀行職員林振順
    於警詢及偵查中證述屬實，復有板信商業銀行信用保險消費性貸款申請書正本、
    影本、貸款合約書、代扣款授權書、放款印鑑卡、撥款申請書、存摺開戶申請書
    正本各一份在卷可稽，且有偽造之「中華民國軍人身分證」正本、影本各一張、
    偽造之「軍中服役薪資單」正本、影本各六張、變造內頁交易往來明細金額之「
    郵政存簿儲金簿」正本及影本各一份、甲○○印章一枚、備忘錄二張及五百元紙
    鈔一張扣案可資佐證。至被告王清賢前於本院審理中辯稱：伊係因甲○○表示要
    向銀行辦理貸款，貸款完成後要清償積欠伊之五萬元，伊始於九十二年六月十六
    日上午應甲○○電話邀約而一同至前述地點，待「兄仔」與另一姓名不詳之女子
    一同到場後，因「兄仔」即與甲○○交談，該名女子乃將戶名為「甲○○」之存
    摺一本交予伊，伊並當場轉交予甲○○，伊並不知存摺內夾有偽造、變照之證件
    ，亦不知該名女子為何會有甲○○存摺。伊與甲○○一同搭計程車至上址板信商
    業銀行後，甲○○即將上開備忘錄一張交予伊，要求伊配合辦理對保，然遭伊拒
    絕。伊並不認識「兄仔」，亦未與甲○○及「兄仔」共謀為右述犯行云云。惟參
    諸被告王清賢與「兄仔」係屬舊識，被告甲○○則僅曾見過「兄仔」數面，業據
    被告二人分別於警詢及偵查中供明在卷，互核相符；「兄仔」與被告王清賢及甲
    ○○會合後，不直接將偽造、變造之文書交予出名辦理貸款之甲○○，反先交予
    被告王清賢；被告王清賢對於被告甲○○係使用上述不實文書辦理假貸款知之甚
    明，且甲○○與「兄仔」聯絡均係透過被告王清賢；在被告王清賢身上查扣之備
    忘錄所記載虛偽不實之貸款聯絡人資料計有「王清賢」、「林清賢」及「紀清賢
    」三部分，其中「紀清賢」部分並記載「父：紀榮明  母紀許麥  甲○○（二哥
    ）0000000000  00歲  中尉  沙鹿營區00000000  現住地
    00000000  龍井鄉○○村○○鄰○○路○段二八巷五號」等字樣（見偵
    查卷第十八頁正面），核上開記載內容正與上述在被告甲○○身上查扣之備忘錄
    （見偵查卷第二六頁正面）及扣案之被告甲○○名義之不實申請貸款書（見偵查
    卷第四二頁）所載內容均相符合；及被告王清賢於審理中亦直承被告甲○○確有
    要求伊依備忘錄內容，配合對保等情，被告王清賢嗣於審理中翻異前詞辯稱：伊
    並不認識「兄仔」云云，及於審理中辯稱伊未答應甲○○要求配合對保之要求云
    云，顯均係事後避重就輕之詞，不足採信。又上開偽造、變造之文書均係由「兄
    仔」交予被告王清賢，再由被告王清賢當場轉交予被告甲○○收執，業據被告甲
    ○○於偵查中供明在卷，而被告王清賢先於警詢中辯稱：上開不實文書係由與「
    兄仔」一起到會合地點之「男子」交予伊云云，嗣於審理中則改辯稱係由與「兄
    仔」一起到會合地點之「女子」交予伊云云，所辯先後矛盾，復與被告甲○○所
    供情節不符，亦難憑採。再被告王清賢雖辯稱：甲○○係稱要以貸得之款項清償
    欠伊之借款云云。然查，被告王清賢於九十二年六月十六日偵查中先係辯稱：甲
    ○○係於距今日約二星期前向伊借款五千餘元，伊有時拿千元大鈔予甲○○，有
    時拿百元鈔票予甲○○，連同今日之五百元，甲○○計欠伊六千三百元云云，嗣
    於審理中則改稱甲○○先後向伊借款七萬餘元，迄至九十二年六月十六日當日尚
    積欠伊約五萬元云云，所辯先後不一，且與被告甲○○於九十二年六月十六日偵
    查中所供：伊係於九十二年六月十二日向王清賢借款三、四千元，都是千元大鈔
    云云不符，足認被告王清賢辯稱伊係因甲○○積欠伊款項，並表示貸得款項後，
    要於九十二年六月十六日當日還款云云，顯係臨訟卸責之詞，亦無足採信。綜上
    所述，被告王清賢與被告甲○○及「兄仔」三人間，就右揭犯行，顯具有犯意之
    聯絡與行為之分擔至明。本案事證明確，被告甲○○犯行堪以認定。
二、核被告甲○○所為，係犯刑法第二百十六條、第二百十條之行使變造私文書罪、
    第二百十六條、第二百十一條之行使偽造公文書罪、第二百十六條、第二百十二
    條之行使偽造特種文書罪及第三百三十九條第三項、第一項之詐欺取財未遂罪。
    被告甲○○、王清賢及「兄仔」三人，就右開犯行，具有犯意之聯絡與行為之分
    擔，均為共同正犯。被告甲○○等共同正犯，已著手於詐欺取財罪之實施而不遂
    部分，為未遂犯。又渠等變造私文書、偽造特種文書、偽造公文書之低度行為，
    已分別為行使變造私文書、行使偽造特種文書、行使偽造公文書之高度行為所吸
    收，均不另論罪。且按一行為人為達同一之目的，同時偽造同一被害人之多件同
    類文書，因其法益之享有人各僅一個，應認其侵害之法益各為一個，不能以其偽
    造之件數或張數，計算其法益之數目。又連續犯之成立，除主觀上須基於一個概
    括之犯意外，客觀上須先後數行為，逐次實施而具連續性，侵害數個同性質之法
    益，其每一前行為與次行為，依一般社會健全觀念，在時間差距上，可以分開，
    在刑法評價上，各具獨立性，每次行為皆可獨立成罪，構成同一之罪名，始足當
    之；如數行為於密切接近之時地實施，侵害同一之法益，各行為之獨立性極為薄
    弱，依一般社會健全觀念，在時間差距上，難以強行分開，在刑法評價上，以視
    為數個舉動之接續施行，合為包括之一行為予以評價，較為合理，則屬接續犯，
    而為包括之一罪。苟行為人係基於單一之決意，於著手實施犯罪後，仍接續其犯
    行，欲達全部之目的時，其前後所實施之每一動作，乃接續犯之部分行為，與連
    續犯之有連續數行為情形有間，僅成立單一之犯罪（最高法院八十六年度臺上字
    第三二九五號判例、八十三年度臺上字第一五五五號、八十一年度臺上字第一二
    四五號、八十年度臺上字第六一三六號、七十二年度臺上字第六二五六號判決意
    旨參照）。查被告甲○○等人既係為達一個行使上述偽造、變造文書，以向板信
    商業銀行詐貸六十萬元之目的，始先於九十二年六月十二日傳真上開偽造、變造
    之文書及貸款申請書至板信商業銀行，繼於同年月十六日持該等偽造、變造文書
    正本至該銀行辦理對保並供銀行承辦人員審核該等文書正本，則被告甲○○等人
    顯係基於一個單一犯意，為達全部目的而於時間、地點密接之情況下接續進行，
    依照上開說明，渠等先後二次行使上開偽造、變造文書之舉動，應各僅成立一個
    行使變造私文書罪、行使偽造公文書罪、行使偽造特種文書罪及詐欺取財未遂罪
    。又被告王清賢等人同時地行使上開變造私文書、偽造公文書、偽造特種文書部
    分，係以一行為觸犯數罪名之想像競合犯，應依刑法第五十五條之規定，從一重
    依行使偽造公文書罪處斷。再被告王清賢所犯上開行使偽造公文書罪，與詐欺取
    財未遂罪間，具有方法、結果之牽連關係，為牽連犯，應依刑法第五十五條規定
    ，從一重之行使偽造公文書罪論處。爰審酌被告甲○○前無犯罪紀錄，素行尚佳
    ，有臺灣高等法院被告全國前案紀錄表及臺灣臺中地方法院檢察署刑案資料查註
    紀錄表各一份在卷可按、其犯罪之動機、目的、手段、所生危害尚非甚鉅及被告
    甲○○犯罪後坦承犯行，態度良好等一切情狀，量處如主文所示之刑。末查，被
    告甲○○前未曾受有期徒刑以上刑之宣告，有臺灣臺中地方法院檢察署刑案資料
    查註紀錄表及臺灣高等法院被告全國前案紀錄表各一份在卷可按，其因一時失慮
    ，致罹刑章，犯罪後坦承犯行，已見悔意，足認其經此罪刑宣告教訓後，當知所
    警惕，信無再犯之虞，本院綜核各情，因認對其所宣告之刑，以暫不執行為適當
    ，爰併予宣告緩刑四年，以啟自新，併觀後效。扣案偽造之「中華民國軍人身分
    證」一張（含甲○○照片一張）、偽造之「軍中服役薪資單」六張，均係被告等
    共同偽造犯罪所得之物（同時亦係供犯詐欺犯罪所用之物）；另變造之郵政存簿
    儲金簿一本、備忘錄二張、五百元紙鈔一張及「甲○○」印章一枚，係被告甲○
    ○及共同正犯即被告王清賢所有供被告甲○○等共同正犯犯詐欺取財罪所用之物
    ，爰依刑法第三十八條第一項第二款、第三款之規定，均予宣告沒收。至上開在
    甲○○軍人身分證上所貼之甲○○照片一張，已因該張偽造軍人身分證之沒收而
    在宣告沒收範圍之列，爰不予重覆宣告沒收，併此敘明。
據上論斷，應依刑事訴訟法第二百九十九條第一項前段、刑法第二十八條、第二百十
六條、第二百十條、第二百十一條、第二百十二條、第三百三十九條第三項、第一項
、第五十五條、第七十四條第一款、第三十八條第一項第二款、第三款，罰金罰鍰提
高標準條例第一條前段，判決如主文。
中      華      民      國    九十三    年      四      月     十三     日
                                臺灣臺中地方法院刑事第十庭
                                    審判長法  官  郭  瑞  祥
                                          法  官  蔡  建  興
                                          法  官  江  奇  峰
右正本證明與原本無異。
如不服本判決，應於送達後十日內向本院提出上訴狀（須附繕本），上訴於臺灣高法
院臺中分院。
                                          書記官
中      華    民      國    九十三    年      四      月     十三     日
附錄論罪科刑法條：
刑法第二百一十六條：
行使第二百十條至第二百十五條之文書者，依偽造、變造文書或登載不實事項或使登
載不實事項之規定處斷。
刑法第二百一十一條：
偽造、變造公文書，足以生損害於公眾或他人者，處一年以上七年以下有期徒刑。
刑法第二百十條
偽造、變造私文書，足以生損害於公眾或他人者，處五年以下有期徒刑。
刑法第二百十二條
偽造、變造護照、旅券、免許證、特許證及關於品行、能力服務或其他相類之證書、
介紹書，足以生損害於公眾或他人者，處一年以下有期徒刑、拘役或三百元以下罰金
。
刑法第三百三十九條第一項、第三項：
意圖為自己或第三人不法之所有，以詐術使人將本人或第三人之物交付者，處五年以
下有期徒刑、拘役或科或併科一千元以下罰金。
前二項之未遂犯罰之。
